【裁判字號】    89,判,2095
【裁判日期】    890622
【裁判案由】    新型專利申請
【裁判全文】
行  政  法  院  判  決                          八十九年度判字第二○九五號
    原      告  鴻海精密工業股份有限公司
                              .
    代  表  人  甲○○
    被      告  經濟部智慧財產局
右當事人間因新型專利異議事件，原告不服行政院中華民國八十八年五月十二日台八
八訴字第一八三九二號再訴願決定，提起行政訴訟。本院判決如左︰
    主  文
原告之訴駁回。
    事  實
緣原告於民國八十二年五月十八日以其「長型連接器」係與固定於電路板上之對應連
接器相耦合，包括有一體式本體，本體具有一電源區及一訊號區併列；訊號區包括有
複數小通道以前後向方式貫穿其間，以利個別收容小訊號端子於其中；電源區包括有
複數大通道以前後向方式貫穿其間，以利個別收容大電源端子於其中；各大通道包括
有一開口於其前端，開口較大通道剖面具較小尺寸，開口在平行於本體長軸方向上，
即開口之橫向上擴張，縱然對應連接器之電源部與連接器之電源區在橫向上有偏離情
形，該對應連接器已偏離之電源端子仍然得以插入該電源區○○○道中，此係藉橫向
擴張式的開口所達成，而得與位於大通道中之大電源端子相接觸等情，向被告申請發
明專利。案經被告編為第00000000號審查，不予專利。原告改請新型專利，
經被告重編為第00000000號審查，不予專利。原告修正申請專利範圍，申經
再審查結果，仍不予專利，發給八十七年四月二十一日（八七）台專（伍）○四○四
二字第一一二五五二號專利再審查審定書。原告不服，依法提起訴願、再訴願，遞遭
決定駁回，遂循序提起本件行政訴訟。茲摘兩造訴辯意旨如次：
原告起訴意旨略謂：一、被告、訴願及再訴願機關之用法顯有違誤：(一)查原處分謂「
本案此種長形連接器係包含沿長軸併列的第一區域及第二區域，該第一區域包含第一
通道並容納相對應數目之第一端子，第二區域包含有複數個第二通道並容納相對應數
目之第二端子，然而此種長型連接器且沿長軸方向併列第一、二區域係為習知之技術
」，再訴願決定亦有相同之論結。惟該處分實僅為系爭案之申請專利範圍部分揭示內
容，且此部分內容並非系爭案之創作特徵，而為此種電連接器之基本構成組件。被告
僅以該部分文字內容所揭作為與引證案比對之實體，並藉以處分，其認事顯有缺漏，
而處分必有違誤。是以，被告以申請專利範圍部分文字所揭之內容對系爭案所作之處
分顯有違誤，理應撤銷。(二)、次查訴願決定稱「惟此一開口雖有利於插接對應，但其
接觸面積由原來之圓周對圓周變成長方孔與圓棒狀端子接觸其接觸只有兩條線，尤其
是電源傳輸截面積縮小更為不利」。然，此開口之功能在系爭案說明書第十六頁及修
正申請專利範圍第１項均有描述，又因不同之設計自有不同方向之考量，電流傳輸固
然為此種設計須考量的方面，但保持電流傳輸的穩定性在設計中亦不忽視，系爭案之
設計採用夾持方式，以在電流傳輸及穩定性兩方面取得較好之平衡，不僅有利於公、
母端子之對接，而且兩彈性臂不會因外界之機械震動而影響其緊夾住插入之公端子。
反觀引證案之圓周與圓周的接觸方式，因密封之圓周毫無收張之彈性可言，故外界機
械震動易引起接觸不穩而致導電面積變化，從而造成電流傳輸不穩。退一步而言，即
便採用長方孔與圓棒狀端子接觸，因剛性物之接觸實質上僅為複數個點接觸，其接觸
面積（即電流傳輸截面積）之大小係由接觸物的剛性及其夾持力等因素而定，實際上
亦未必會出現原決定所指之情勢。由此，可了解原決定於審查過程中並未考量系爭案
之創作實質及其功效所在，卻據其主觀臆測作出上述論結，其認事顯有違誤。(三)、再
查雖系爭案之較佳實施例及圖式所揭為平直的彈性臂構形，然系爭案之申請專利範圍
第一項及第六項並未限定端子係採用那一種型式，換言之，該範圍並未限定平直的彈
性臂構成乃系爭案唯一之選擇。實質上，所述電源區○○道及收容其中之母端子均可
對應作結構型式之變化，亦即，如若通道前端之開口相對擴張輪廓線所在之水平方向
而言，垂直該水平方向的開口兩側亦可設為曲面（如圓弧）構形，而母端子之兩彈性
臂則對應設為曲面（圓弧）構形。因是，即便存在原決定及再訴願決定所述「電流傳
輸」之情勢，並無礙系爭案於此基礎上所作之改良設計，更不能以此否定系爭案之「
新穎性」及「進步性」。惟原決定及再訴願決定顯然將系爭案之申請專利範圍所揭端
子之構成僅僅局限於平直的彈性臂構形上，實有違專利審查之「實施例不得觸釋為限
制申請專利範圍」的基本原則，其用法顯有違誤。(四)、又查原處分認定「美國專利第
0000000號公告之Reference cited 中並沒有本案先行核駁之引證資料美國專
利第0000000號公告」。然原告於系爭案說明創作背景部份及第十二頁第16、
17行已明確明系爭案係對美國第0000000號專利案改良，同時系爭案相對之
美國第0000000號專利案亦明係對美國第0000000號專利案改良。此
無疑表明，系爭案之部分構造乃是基於該案而創作。惟作為新型專利申請，系爭案係
對現有物品之構造所作改良，其部分構造與現有技術出現類似之情勢，揆諸於現行專
利法並無不合。然被告顯見並未對系爭案之說明書全面審查，且對系爭案說明書所揭
與引證案之差別技術漏未審酌，且囿於申請專利範圍部分文字所揭之內容逕予處分，
失之偏頗實有違誤。(五)、綜上所述，原處分漏未審酌及未查系爭案創作標的之技術內
容及特點，且又違犯專利法第九十八條第二項進步性基本判斷要件，其認事用法顯有
違誤。而原決定及再訴願決定不僅沒有撤銷違法之原處分，且所為之決定理由如出一
轍，顯見訴願機關對原告所陳之事實並未詳予審酌，因是，原決定及再訴願決定實用
法違誤，敬請明鑑。二、系爭案具「新穎性」及「進步性」要件。(一)、比較系爭案之
申請專利範圍與美國專利第0000000號案，其中系爭案之創作特徵：「端子通
道開口水平方向的擴張輪廓曲線」及收容其中之「母端子具水平方向之貫穿開口」，
於美國第0000000號專利案並未揭示。再者，系爭案母電連接器係一體式結構
，其與美國第0000000號專利案所揭彼此分離之元件組合式連接器相差甚遠，
故該案不足於證明系爭案之創作特徵已為習知技術所揭露，系爭案實具「新穎性」要
件。(二)、系爭案於創作背景中明確指出，美國第0000000號專利案及其他相關
之習知案，由於相互配接之電連接器通常係由不同之廠商製造，故通道內母端子的對
應中心線與互補電連接器之公端子的對應中心線常存在有偏差，該偏差過大會導致電
連接器無法對接或對接不易。系爭案之創作目的即為解決電連接器之公、母端子存有
較大偏移量之情勢，仍得便捷配接而不會出現習知技術所存在之缺點。(三)按專利法第
九十八條第二項之進步性於審查基準中明定為：「依據該條（指第九十八條）規定之
意旨，判斷新型有無進步性，．．．，如為熟悉該項技術者基於引證資料所能輕易完
成時，應考慮基於與引證資料比較判斷是否具有「產生某一新功效」或「增進某種功
效」。質言之，系爭案是否具進步性，係依賴於其與引證案相較是否具「產生某一新
功效」或「增進某種功效」。如前所述，系爭案與習知技術或是美國第000000
0號專利不同之構成顯見能達成以下新的功效：「縱然該等對應連接器之一電源部係
與該連接器之電源區在橫向上有偏離之情形，而該對應連接器之電源部之一對應的已
偏離之電源端子仍然得以插入該電源區○○○道中」而「不會因位於其中之第一端子
而形成阻礙」，且，系爭案採用一體成型技術顯然較習知分離組合技術降低成本。是
以，系爭案實具功效上之「進步性」。三、綜上所述，系爭案確具「新穎性」及「進
步性」專利要件，原處分、原決定及再訴願決定均予駁回之審定，其用法顯有違誤，
敬祈鈞院判決將原處分及一再訴願決定予以撤銷等語。
被告答辯意旨略謂：一、起訴理由書所稱「系爭案之申請專利範圍第１項及第６項．
．．並未限定平直的彈性臂構成乃系爭案唯一之選擇．．．如若通道．．．開口兩側
亦可設為曲面構形，而母端子之兩彈性臂則對應設曲面構形」乙節，事實上通道及收
容其中之母端子要做結構型式上的配對，這是業界將母端子收容於通道中所必要設計
，已非屬技術創新之事，原告亦自承「所述電源區○○道及收容其中之母端子均可對
應作結構型式之變化」；依此類推，兩個連接器之間若要完成穩固連接也需靠彼此結
構型式上的配對，故系爭案第３圖連接器的凹入空間即是配合其第２圖連接器的凸
出分隔體，否則兩組連接器的一體成型外殼體就無法插接連接，且含分隔體之兩
組子連接器（電源連接器及訊號連接器）就是一體成型的殼體，系爭案的兩組子連接
器由其第３圖也很明顯知道靠凹入空間底部的分隔體來完成一體成型，並且任何兩
物件之間採用分離獨立體的組合或一體成型的組合乃為一種簡單的變化。二、系爭案
將習有電源區○○道之開口向水平左右方向擴張成曲線輪廓於左右各側邊如第６
、８圖所示，即使當被插入之公端子100之中心線與位於通道中之對應母端子之中心
線有偏差時，也容易插入耦合，這種擴大插口就是增加偏差容許度，插口口徑變大，
當然讓有偏差的公端子100也能插入；事實上在習有技術的導引斜面就是斜面上端造成
口徑大的張開口，斜面下端造成口徑小的張開口，將有偏差的插入物由斜面導引至無
偏差位置，故系爭案整體上仍係套用既有技術。綜上所述，被告原處分並無違法，敬
請駁回原告之訴等語。
    理  由
依專利法第九十八條第二項規定，新型係運用申請前既有之技術或知識，而為熟習該
項技術者所能輕易完成且未能增進功效時，雖無同條第一項所列情事，仍不得申請取
得新型專利。本件原告於民國八十二年五月十八日以其「長型連接器」係與固定於電
路板上之對應連接器相耦合，包括有一體式本體，本體具有一電源區及一訊號區併列
；訊號區包括有複數小通道以前後向方式貫穿其間，以利個別收容小訊號端子於其中
；電源區包括有複數大通道以前後向方式貫穿其間，以利個別收容大電源端子於其中
；各大通道包括有一開口於其前端，開口較大通道剖面具較小尺寸，開口在平行於本
體長軸方向上，即開口之橫向上擴張，縱然對應連接器之電源部與連接器之電源區在
橫向上有偏離情形，該對應連接器已偏離之電源端子仍然得以插入該電源區○○○道
中，此係藉橫向擴張式的開口所達成，而得與位於大通道中之大電源端子相接觸等情
，向被告申請發明專利。案經被告編為第00000000號審查，不予專利。原告
改請新型專利，經被告重編為第00000000號審查，不予專利。原告修正申請
專利範圍，申經再審查結果，仍不予專利，發給八十七年四月二十一日（八七）台專
（伍）○四○四二字第一一二五五二號專利再審查審定書。原告不服，提起訴願後，
訴願決定機關為昭慎重，乃將本件原、申請及訴願理由書等，送請財團法人工業
技術研究院電腦與通訊工業研究所審查，其審查意見略謂：「一、．．．訴願人所提
00000000號新型專利『長型連接器』其主要特徵為：『．．．此種長型連接
器係包含沿長軸併列的第一區域及第二區域，該第一區域包含第一通道並容納相對應
數目之第一端子，第二區域包含複數個第二通道並容納相對應數目之第二端子如附圖
三所示之連接器，其最主要之創作是該公端子之對應中心線與通道之對應母端子之中
心線有偏差時，也可插入連結』。二、然而美國專利公報第0000000號引證案
之公告圖式一中即有體案一體成型之技術，其差異在母端子成一橫向開口，唯此一開
口雖有利於插技對應，但其接觸面由原來之圓周對圓周改變成長方孔與圓棒狀端子接
觸其只有二條線          尤其是電源傳輸截面積縮小更為不利，故不具進步性及實
用性。三、另外訴願理由稱電源區（40)位於該通道(42)之開口(41) 其兩側之擴張曲
線輪廓(48)，及端子(60) 該平行彈性臂(66) 係以排列成垂直相對方向而形成一橫向
或水平之貫通開口，然而事實上用喇叭口來導引公端子順利插入插座殼體內的插孔之
應用早已應用在許多組合構造中，而本案只是此技術之轉換而已，為熟悉此技藝之人
士輕易可完成的，故也不具進步性。四、綜合上述說明，本案之原處分並無違誤，建
議駁回其訴願案。」原告仍有未服，提起再訴願後，訴願決定機關乃將本件原、申
請及再訴願理由書等送請原審查機關作成再訴願答辯意見略謂：「一、．．．再訴
願人自認為，再訴願案與引證案之結構並不相同，然而在引證案一之公告圖式中之10
0 處公端子即為一體成型，母端子雖把訊號及電源端子座分開成型，最終將其兩者共
同套入12殼體內，其功效和目的與再訴願案相同，再訴願案只是將一體成型（母連接
器），其只是簡單之結構轉換而已，未有進步性。二、再訴願案最主要之爭議是電源
區○○道及端子所具有之共同結構可容許，公母端子水平方向之一定偏移量之功效，
首先要說明的是端子座之目的是易於分離公母端子，保持良好之電性接觸是其主要設
計目的，良好之電性接觸要靠面積大、阻抗低，在大電流時確保穩定可靠，所以母端
子使用圓型或方型最為可靠，反觀再訴願案為了允許水平方向之偏移而把母端子改成
二片式如其附圖四（Ａ）、四（Ｂ），減少了四面包覆之設計，其只為了可水平偏移
插入，而把最主要之電性接觸捨棄，本末倒置之做法，實未有任何進步性，反而降低
端子主要之功效，而習知端子，通常為喇叭口其功效亦較訴願為佳，所以再訴願案不
具進步性。三、綜合上述說明，再訴願案只是在強調可水平偏移之情況下工作，而忘
了電性接觸之問題，其也未有實質功效之改進，不符新型專利之要件，故敬請駁回其
再訴願案，維持原審定無誤」。有審查及答辯意見書附訴願卷可稽。此項審查及答辯
意見，具有鑑定性質，客觀公正，足堪採信。原告主張，系爭案與習知技術，或是美
國第0000000號專利不同之構成，顯可增進功效，且系爭案採用一體成形技術
，顯然較習知分離組合技術降低成本，確具新穎性及進步性云云，揆諸上開審查及答
辯意見，並無足採。至原告指摘被告漏未審酌系爭案之技術內容及特點，一再訴願決
定對原告所陳之事實未詳予審酌云云，對本件不符新型專利申請要件之認定，並無影
響，併予指明。綜上所述，本件原處分核與首開法律規定並無不合，一再訴願決定遞
予維持，亦無違誤，均應予維持。原告起訴意旨，並無理由，應予駁回。
據上論結，本件原告之訴為無理由，爰依行政訴訟法第二十六條後段，判決如主文。
中    華    民    國     八十九      年      六      月     二十二      日
                    行 政 法 院 第 二 庭
                                審 判 長 評  事      陳  石  獅
                                         評  事      彭  鳳  至
                                         評  事      黃  合  文
                                         評  事      林  茂  權
                                         評  事      王  立  杰
右  正  本  證  明  與  原  本  無  異
                                         法院書記官  王  福  瀛
中    華    民    國     八十九      年      七      月     二十七      日


司法院資訊處製作；財團法人民間司法改革基金會備份。
